臺灣臺北地方法院行政訴訟判決　
111年度交字第287號
原      告  蔡思慧
被      告  臺北市交通事件裁決所

代  表  人  蘇福智
訴訟代理人  楊承達
上列當事人間交通裁決事件，原告不服臺北市交通事件裁決所中
華民國111年4月29日北市裁催字第22-ZIC296900號裁決，提起行
政訴訟，本院判決如下：
    主      文
一、原處分關於罰鍰超過新臺幣3000元部分撤銷。
二、原告其餘之訴駁回。
三、訴訟費用新臺幣300元由原告及被告各負擔二分之一。被告 
    應給付原告新臺幣150元。
    事實及理由
一、程序部分：
    原告不服被告民國111年4月29日北市裁催字第22-ZIC296900
    號違反道路交通管理事件裁決書（下稱原處分）而提起行政
    訴訟，核屬行政訴訟法第237條之1第1項第1款規定之交通裁
    決事件，爰依行政訴訟法第237條之7規定，不經言詞辯論，
    逕為判決。
二、爭訟概要：
(一)原告之友人周○○於110年9月28日17時48分許，駕駛原告所有
    車號000-0000號自用小客車(下稱系爭車輛)，行經國道5號
    北向36公里處（下稱系爭地點），因變換車道時未保持安全
    距離，經民眾檢具採證影像資料提出檢舉，由內政部警政署
    國道公路警察局第九公路警察大隊頭城分隊(下稱舉發機關)
    員警查證屬實後填製國道警交字第ZIC296900號舉發違反道
    路交通管理事件通知單(下稱舉發通知單)予以舉發。
(二)原告不服舉發通知單由友人周○○向被告陳述意見，經舉發機
    關查復違規屬實，被告審認原告有「行駛高速公路未依規定
    變換車道」之違規行為，乃依道路交通管理處罰條例第33條
    第1項第4款規定開立原處分，裁處原告新臺幣（下同）4,50
    0元罰鍰，並記違規點數1點，於111年5月4日送達原告。原
    告不服原處分，於111年5月11日向本院提起行政訴訟。
三、原告起訴主張及聲明：
(一)主張要旨：
　  當天係由原告之友人周○○駕駛系爭車輛，並非原告所駕駛，
    周○○已提出申訴，原處分之處罰對象應為周○○而非原告，原
    處分自有瑕疵。又原處分裁罰金額應為3,000元，被告卻裁
    罰原告4,500元，已違反禁止恣意原則。
(二)聲明：原處分撤銷。　　
四、被告答辯及聲明：
(一)答辯要旨：
　1.依舉發機關函復，系爭車輛於上開時地在未判明交通情況確
    達安全距離之狀態下驟然變換車道，於車輪跨越車道線之時
    ，距離檢舉人車輛甚至未足半個車身長度，如此違規行為易
    釀成交通事故，又依道路交通安全規則第98條第1項6款規定
    ，變換車道時應讓直行車先行，並注意安全距離，該車如此
    行為核屬未保持安全距離間隔變換車道，舉發機關依道路交
    通管理處罰條例第33條第1項第4款舉發並無違誤。
　2.經檢視採證光碟，影片時間17：48：09～17：48：11，可見
    系爭車輛行駛於左側車道，系爭車輛位於檢舉人車輛左前方
    ，右前輪已穿越虛線，與檢舉人車輛間不足半個車身，系爭
    車輛並未在與後車保持安全距離及間隔下，急速切入右側車
    道檢舉人車輛前方，造成檢舉人車輛減速以讓系爭車輛切入
    ，違規事實明確，此未依規定變換車道之駕駛行為，已影響
    高速公路之行車秩序及安全。
(二)聲明：駁回原告之訴。　　　　
五、爭點：
(一)原處分裁罰之對象有無違誤？   
(二)原處分所為裁罰金額4,500元有無違誤？　　　 
六、本院之判斷：
(一)應適用之法令：高速公路及快速公路交通管制規則第6條、
    第11條第3款、道路交通管理處罰條例第33條第1項第4款、
    第63條第1項第1款（附錄）。
(二)原告之友人周○○於上開時地駕駛原告所有之系爭車輛變換車
    道時未與後車保持安全距離及間隔，經民眾提供採證資料提
    出檢舉，由舉發機關查證後屬實填製舉發通知單，再由被告
    逕行開立原處分等情，業據本院當庭勘驗屬實，製有勘驗筆
    錄暨翻拍照片(見本院卷第114至115頁、第117至119頁)在卷
    可稽，並有採證光碟(見本院卷第50頁)、汽車車籍查詢(見
    本院卷第71頁)、舉發通知單（見本院卷第51頁）、送達證
    書（見本院卷第67頁）及原處分（見本院卷第65頁）在卷可
    佐，上開事實堪認為真實。
(三)原處分裁罰之對象並無違誤：
    原告主張系爭車輛當天係由友人周○○所駕駛，其非違規之行
    為人，原處分以其為裁罰對象，自有違誤等語。惟查，依道
    路交通管理處罰條例規定可知逕行舉發原則上係以汽車所有
    人為舉發對象。94年12月28日道路交通管理處罰條例修正公
    布第85條第1項：「本條例之處罰，受舉發違反道路交通管
    理事件之受處罰人，認為受舉發之違規行為應歸責他人者，
    應於舉發違反道路交通管理事件通知單應到案日期前，檢附
    相關證據及應歸責人相關證明文件，向處罰機關告知應歸責
    人，處罰機關應即另行通知應歸責人到案依法處理。逾期未
    依規定辦理者，仍依本條例各該違反條款規定處罰。」其修
    正理由：「本條原第1項、第2項、第3項規定不清，是採二
    罰或改變處罰客體未見分明，亦造成處罰機關之困擾，且處
    罰對象不僅關於車輛，尚有其他情況，爰仿第7條之立法精
    神，予以修正之。」核係因應大量交通事件調查所為之特殊
    立法設計，其規範目的是使受舉發交通違規行為之應歸責者
    ，在處罰機關依法裁決之前就先予確認。茲因關於交通違規
    行為之處罰，分為稽查、舉發與移送、受理與處罰等三個階
    段，有其個別的機能，並因汽車所有人通常是管領使用汽車
    之人，如就汽車查獲應處罰之違規事件，即可推斷汽車所有
    人為應歸責之人而對其舉發，雖無疑義。但汽車所有人有時
    不一定是實際違規的行為人，為使真正應歸責者為自己的交
    通違規行為負責，也慮及監理、逕行舉發交通違規之處罰是
    大量而反覆性的行政行為，乃要求受舉發人如果認為受舉發
    之違規行為應歸責他人，必須在一定時間內，檢證告知應歸
    責人以辦理歸責，逾期未依規定辦理，仍依各該違反條款規
    定處罰。換言之，逾期未依規定辦理歸責之受舉發人即汽車
    所有人，即視為實施該交通違規行為之汽車駕駛人，並生失
    權之效果，不可以再就其非實際違規行為人之事實為爭執。
    否則，如容許受舉發人逾期仍可爭執其非實際應歸責者，無
    異使道路交通管理處罰條例第85條第1項「逾期仍依違反條
    例規定處罰」之規定成為具文，應非立法本意，最高行政法
    院107年度判字第349號判決意旨可參。查系爭車輛變換車道
    時未保持安全距離之違規行為，業經上開資料證明屬實，舉
    發機關已將舉發通知單合法送達原告等情，有舉發機關111
    年6月16日國道警九交第0000000000號函(見本院卷第79頁)
    及中華郵政股份有限公司台北郵局111年月日北遞字第11195
    02467號函(見本院卷第75頁)在卷可稽，惟原告並未於應到
    案日期前依道路交通管理處罰條例第85條第1項規定辦理歸
    責於實際駕駛人周○○事宜，依法對原告已生失權效果，原告
    自不得於應到案日期後再行主張其非實際駕駛人而免罰。故
    原告上開主張，於法無據，尚難採為有利於己之論據。
(四)原處分所為裁罰金額4,500元，於逾越3,000元部分有違誤：
    　　
　1.依前所述，被告審認系爭車輛於上開時地確有「行駛高速公
    路未依規定變換車道」之違規行為，已該當道路交通管理處
    罰條例第33條第1項第4款規定，且原告未依規定辦理歸責予
    實際違規人周○○，故原處分對原告所為裁罰並無違誤。
　2.按違反道路交通管理事件統一裁罰基準表(下稱裁罰基準表)
    ，乃主管機關為統一法令適用，及下級機關決定處罰金額時
    ，有較具體之標準可供依循，並避免相同案件之處罰數額因
    機關、承辦人員之不同而有高低差異，其法律性質屬於裁量
    性行政規則，屬細節性、技術性之規定，並經釋字第511號
    解釋認無違背法律保留原則，自得為法院裁判時所適用。且
    基準表既經由被告經常性適用，而建立規律之行政實務（行
    政慣例），基於憲法平等原則產生行政自我拘束，自具有對
    外效力。因此，除有特別情形並經被告載明具體裁量理由外
    ，被告於個案進行裁罰時，自應加以適用，若無正當事由而
    未予適用，即屬違法。
　3.次按「本條例所定罰鍰之處罰，受處罰人接獲違反道路交通
    管理事件通知單後，於30日內得不經裁決，逕依第92條第4
    項之罰鍰基準規定，向指定之處所繳納結案；不服舉發事實
    者，應於30日內，向處罰機關陳述意見；其不依通知所定期
    限前往指定處所聽候裁決，且未依規定期限繳納罰鍰結案或
    向處罰機關陳述意見者，處罰機關得逕行裁決之」、「違反
    道路交通管理事件行為人，未依規定自動繳納罰鍰，或未依
    規定到案聽候裁決，處罰機關應依基準表於通知單送達且逾
    越應到案期限60日之3個月內，逕行裁決之。」，道路交通
    管理處罰條例第9條第1項、裁罰基準表第44條第1項分別定
    有明文。準此，所謂「應到案期限」或「應到案日期」，應
    係指舉發機關於「填製（舉發）通知單」時所指定之日期，
    若違規人未於舉發通知單所載之應到案日期前到案「聽候裁
    決」、「未依規定期限繳納罰鍰結案」或「未依規定期限向
    處罰機關陳述意見」者，被告即得逕行裁決，而逕行裁決亦
    當依裁罰基準表為之，故裁罰基準表「統一裁罰基準」欄內
    所規定「『期限內』自動繳納或到案（聽候裁決）」、「逾期
    （應到案期限）到案（聽候裁決）或逕行裁決」，所指稱之
    「期限內」或「應到案期限」，自係指舉發通知單「應到案
    日期」欄所載之日期。查舉發機關依民眾檢舉查證屬實後，
    開立舉發通知單，載明應到案日期為110年12月26日，並於1
    10年11月12日合法送達原告，原告不服舉發通知單，由其友
    人周○○於應到案日期前(即110年11月15日)已向被告提出申
    訴，經舉發機關查復違規屬實後，由被告逕行開立原處分裁
    處原告罰鍰4,500元等情，有前述之舉發通知單、案件資訊(
    見本院卷第53頁)、被告110年11月24日北市裁申字第110320
    7023號函(見本院卷第55頁)、舉發機關110年12月15日國道
    警九交字第1109704675號函(見本院卷第57至58頁)、被告11
    0年12月21日北市裁申字第1103201012號函(見本院卷第63至
    64頁)、裁罰明細表(見本院卷第69頁)、被告111年6月20日
    北市裁申字第1113152129號函(見本院卷第73頁)及中華郵政
    股份有限公司111年6月14日北遞字第1119502467號函暨掛號
    郵件簽收(收據)清單(見本院卷第75頁、第77頁)附卷可佐，
    足認原告於舉發通知單所載應到案日期前已由其友人周○○代
    為提出申訴，惟被告開立原處分時，未審酌上情，裁處原告
    4,500元罰鍰，是原處分就逾越法定最低額3,000元罰鍰部分
    ，自有違誤，應予撤銷。原告主張被告以其逾期辦理裁罰，
    裁罰4,500元有違誤等語，固屬有據，惟考量避免撤銷原處
    分後被告須重新再為裁罰，而有違訴訟經濟，為此乃由本院
    就原處分逾越3,000元罰鍰部分，予以撤銷，至於原處分關
    於罰鍰未超過3,000元及記違規點數1點部分，因上開違規行
    為既已該當道路交通管理處罰條例第33條第1項第4款規定，
    且原告未依規定辦理歸責予實際違規人周○○，故原處分就此
    部份並無違誤，從而原告訴請撤銷此部分，則為無理由，應
    予以駁回。
(五)本件判決基礎已臻明確，兩造其餘攻擊、防禦方法及訴訟資
　　料經本院審酌後，核與判決結果不生影響，無一一論述之必
　　要，併此敘明。　　
七、結論：
    原處分就罰鍰金額超過,3000元部分之認事用法有誤，原告
    主張撤銷為有理由，應予准許；原告其餘主張無理由，應予
    駁回。本件為一部有理由，一部無理由，第一審裁判費為30
    0元，應由敗訴之原告及被告各負擔二分之一，且因原告已
    預納裁判費300元，爰確定第一審訴訟費用額如主文第3項所
    示。
中　　華　　民　　國　　111 　年　　12　　月　　19　　日
　　　　　　　　  行政訴訟庭  法　官　黃子溎
上為正本係照原本作成。
如不服本判決，應於送達後20日內，向本院提出上訴狀並表明上
訴理由（原判決所違背之法令及其具體內容或依訴訟資料可認為
原判決有違背法令之具體事實)，其未載明上訴理由者，應於提
出上訴後 20 日內向本院補提理由書（上訴狀及上訴理由書均須
按他造人數附繕本，如未按期補提上訴理由書，則逕予駁回上訴
），並應繳納上訴裁判費新臺幣 750 元。
中　　華　　民　　國　　111 　年　　12　　月　　19　　日
                              書記官  藍儒鈞
附錄（本件參考法條）：
1.高速公路及快速公路交通管制規則第6條
　汽車行駛高速公路及快速公路，前後兩車間之行車安全距離，
  在正常天候狀況下，依下列規定：
　一、小型車：車輛速率之每小時公里數值除以2，單位為公尺
      。
　二、大型車：車輛速率之每小時公里數值減20，單位為公尺。
2.高速公路及快速公路交通管制規則第11條第3款
　汽車在行駛途中，變換車道或超越前車時，應依標誌、標線、
  號誌指示，並不得有下列情形：
　三、未保持安全距離及間隔。
3.道路交通管理處罰條例第33條第1項第4款
　汽車行駛於高速公路之道路，不遵使用限制、禁止、行車管制
  及管理事項之管制規則而有下列行為者，處汽車駕駛人新臺幣
  3000元以上6000元以下罰鍰：
　四、未依規定變換車道。
4.道路交通管理處罰條例第63條第1項第1款
　汽車駕駛人有下列各款所列條款之一者，除依原條款處罰鍰外
  ，並予記點：
　一、有第33條第1項情形者，記違規點數1點。
　　　
訴訟費用計算書
項　　　　目　　金　額（新臺幣）　　備　註
第一審裁判費　　 300元              原告預納
合        計　　 300元